最　高　行　政　法　院　判　決　　　　　　　　　九十一年度判字第一四四八號
　　上　訴　人　臺灣省自來水股份有限公司
　　代　表　人　乙○○
　　訴訟代理人　趙世正
　　被 上訴 人　基隆市稅捐稽徵處
　　代　表　人　甲○○
右當事人間因地價稅事件，上訴人對於臺北高等行政法院中華民國九十年五月四日八
十九年度訴字第一八九九號判決，提起上訴，本院判決如左：
　　主  文
原判決廢棄。發回臺北高等行政法院。
　　理  由
一、本件上訴人在原審起訴主張：(一)、依六十三年十二月台灣省政府建設廳公共工程
    編印之基隆市自來水系統規劃報告內附圖六─八、六─九水力分析暨台灣省政府
    八十三年九月五日八三府建六字第六八一八七號函轉行政院八十三年八月十三日
    台八十三財字第三一三六○號函之行政命令，已明列表述上訴人所有系爭土地上
    之建物係經行政院（目的事業主管機關）核定規劃，且由上訴人之自來水系統「
    直接使用」。(二)、被上訴人以「無馬達聲可聽」、「周邊圍牆倒塌」及「樓梯斷
    裂」等由，改按一般用地稅率核課補徵，就一般之見識原係正當合理，惟上訴人
    成立之目的，具有執行政府政策及兼具社會性任務之基本責任，水源取得及供應
    充裕民生用水皆有賴縝密之工程計劃，而計劃之構思不單僅滿足現有民生所需，
    亦須兼顧民生發展之長計久安，系爭土地上所建之兩座五千噸配水池即為是例，
    且係工程完成計劃之不爭事實；若以管理上之疏失或現階段無運作事實據以認係
    無直接使用，則顯與法理相悖。(三)、系爭土地上之兩座配水池，原設計構想為配
    水池利用離峰時間，將水儲存在配水池，於尖峰時間自動調節至市區使用，由於
    工商業發達，用戶快速成長，基隆地區之供水量已趨飽和，尤其以民國八十年以
    後為甚，因此該水池離峰時間水壓漸漸無法到達，必須藉調節水壓始可到達，因
    此配水池遂改為備用水池，即貢寮供水系統發生大停水前，預先儲水備用，俟停
    水時再調節至供水轄區使用，準此以言，其原始功能於目的事業主管機關核定規
    劃係「自動進水」、「自動接濟」，而由於時事變遷且經上訴人努力開發水源，
    基隆地區年來均無發生重大缺水情事，惟如以基隆市八十二年間為例，全市面臨
    前所未有的枯水期，該配水池便可發揮使用功能。是以，該兩座配水池就「直接
    使用」於事實上乃接續之前後段行為。被上訴人及訴願機關著墨於配水池之「自
    動進水」、「自動接濟」與調節水壓情形不合，而並未就法理緣由予以考量，亦
    未評述建物（配水池）原始功能使用目的及現階段調節供水是否符合「直接使用
    」，思慮似欠周延。(四)、揆諸前述，上訴人就該兩座配水池之使用目的雖無直接
    証據可佐，惟據社會性任務以言，自來水事業有以維護廣大民生於枯水期或非常
    時期調節及供應充裕用水之責，若單以稅徵角度片面論斷，則該兩座龐物豈非自
    然生成？復以直接使用之土地其立法目的，於此情形應包含於「備用」狀態，並
    得以接續上訴人發展自來水事業於社會民生之功能。為此訴請為撤銷原處分及訴
    願決定之判決。
二、被上訴人則以：(一)、查被上訴人曾以八十八年十二月二十四日八八基稅法字第三
    七九三八號函，請上訴人檢具該配水池八十七年度進出水量紀錄表及維護清洗工
    程及其他足證使用等相關資料，惟上訴人僅提示圍牆整建工程預算書及八十六年
    十一月十日台水一新給配字第二七四○─一號停水報告單影本，其附註說明「正
    榮街萬噸配水池，擬預先儲水備用俾調節供水」。又查上訴人八十九年五月二十
    三日說明「正榮街二座五○○○噸配水池，於民國七十年完成，原設計構想為配
    水池利用離峰時間，將水儲存在配水池，於尖峰時間自動調節至市區使用，由於
    工商業發達，用戶快速成長，基隆地區之供水量已趨飽和，尤其以八十年以後為
    甚，因此該水池離峰時間水壓漸漸無法到達，必需藉調節水壓始可到達，因此配
    水池遂改為備用水池，即貢寮供水系統有大停水前，預先儲水備用，等停水時再
    調節至供水轄區使用。」顯與上訴人所稱其原始功能於目的事業主管機關核定規
    劃係「自動進水」「自動接濟」等情形不合。(二)、次查本案於八十八年八月二日
    及八十九年五月九日經被上訴人派員至現場勘查，其大門及部分圍牆已倒塌殘破
    不堪，管理站相關設備已廢棄無人管理，內部場地雜草叢生，附近居民在此任意
    堆放廢棄物，二座蓄水池油漆斑剝，一座蓄水池之爬行樓梯已銹蝕，已不能維護
    廣大民生用水安全。又依據該里里長八十八年十月一日說明書亦稱該配水池已多
    年不復使用，顯見該配水池已閒置多年未使用且乏人管理，並未按目的事業主管
    機關核定規劃使用，已不符合土地稅法第十八條第一項第五款規定。從而被上訴
    人按一般稅率補徵八十七年度地價稅六八○、九四○元，並無不合等語資為抗辯
    。
三、原審斟酌全辯論意旨及調查證據之結果，以：按「已規定地價之土地，除依第二
    十二條規定課徵田賦者外，應課征地價稅。」「供左列事業直接使用之土地，按
    千分之十計徵地價稅。但未按目的事業主管機關核定規劃使用者，不適用之‧‧
    ‧五其他經行政院核定之土地。」為土地稅法第十四條、第十八條第一項第五款
    所明定。系爭土地八十七年度地價稅原按工業用地特別稅率核課，經被上訴人以
    系爭該土地上之蓄水池已閒置多年未使用，核與土地稅法第十八條規定不合，應
    改按一般用地稅率核課，乃發單補徵差額六八○、九四○元。有被告所屬信義分
    處八十八年九月一日（八八）基稅信分二字第九三五三號函、八十九年二月二十
    四日八八基稅法字第三四○四八號復查決定書等件附卷可稽，堪認為實。上訴人
    主張：系爭土地上之配水池因基隆地區之供水量已飽和，遂改為備用水池，即貢
    寮供水系統有大停水發生前，預先儲水備用，俟停水時再調節至供水轄區使用，
    該兩座配水池事實上就「直接使用」乃接續之前的後段行為，「備用」狀態應包
    括於「直接使用」，始符合土地稅法直接使用之立法目的；又本件系爭土地兩座
    配水池因管理疏忽致有圍牆已倒塌等情，但不能即推論無直接使用云云。惟查：
    (一)、依上訴人所提基隆市高地供水系統中正區○○街二座五○○○噸配水池概述
    所載：系爭土地兩座配水池設計原理係尖離峰用水以剩餘水進出水。其設計目的
    在於：「其主要功能為離峰用水時段（最小用水量）水池進水，尖峰用水時段（
    最大時用水量）補充供水，以調節附近管網狀之供水與各加壓站維持運轉正常，
    奈因．．．．」上訴人亦自承：「系爭土地上之兩座配水池，原設計構想為配水
    池利用離峰時間，將水儲存在配水池，於尖峰時間自動調節至市區使用」，並有
    六十三年十二月台灣省政府建設廳公共工程編印之基隆市自來水系統規劃報告內
    附圖六─八、六─九水力分析暨台灣省政府八十三年九月五日八三府建六字第六
    八一八七號函轉行政院八十三年八月十三日台八十三財字第三一三六○號函，內
    政部台（八三）內地字第八三八五九○一、財政部台財稅字第八三一五九九三六
    七號會銜函等件為證，足見系爭土地兩座配水池經核定規劃之自來水事業所有供
    該事業直接使用之目的，係規劃為「自動進水」「自動補充供水」，此為本件首
    應確定者。(二)、惟上訴人於八十九年五月二十三日正榮街二座五○○○噸配水池
    使用說明中謂：「正榮街二座五○○○噸配水池，於民國七十年完成，原設計構
    想為配水池利用離峰時間，將水儲存在配水池，於尖峰時間自動調節至市區使用
    ，由於工商業發達，用戶快速成長，基隆地區之供水量已趨飽和，尤其以民國八
    十年以後為甚，因此該水池離峰時間水壓漸漸無法到達，必需藉調節水壓始可到
    達，因此配水池遂改為備用水池，即貢寮供水系統有大停水前，預先儲水備用，
    等停水時再調節至供水轄區使用。」，此外並有八十六年十一月十日台水一新給
    配字第二七四○─一號停水報告單影本，其附註說明「正榮街萬噸配水池，擬預
    先儲水備用俾調節供水」等文句可稽，顯見目前系爭土地上兩座配水池係作為備
    用水池，並非原設計目的之「利用離峰時間，將水儲存在配水池，於尖峰時間自
    動調節至市區使用」，亦與上開所認定系爭土地上兩座配水池之目的事業主管機
    關核定規劃原始功能係「自動進水」「自動調節供水」等情形不合，是以系爭土
    地上兩座配水池作為「備用水池」而使用，即非供自來水事業直接使用之土地，
    上訴人主張系爭土地上兩座配水池作為備用水池，亦應解釋為直接使用云云，自
    不可採。(三)、被上訴人於八十八年八月二日及八十九年五月九日派員至現場勘查
    ，現場係：其大門及部分圍牆已倒塌殘破不堪，管理站相關設備已廢棄無人管理
    ，內部場地雜草叢生，附近居民在此任意堆放廢棄物，二座蓄水池油漆斑剝，一
    座蓄水池之爬行樓梯已銹蝕，一座樓梯已斷裂等情，有系爭土地現勘記錄及照片
    數幀附原處分可證，又依據系爭土地所屬之基隆市中正區正砂里里長俞明發出具
    之八十八年十月一日說明書亦稱該配水池已多年不復使用，有該說明書可憑，顯
    見該配水池已閒置多年未使用且乏人管理，上訴人主張僅係管理疏忽，並非未為
    使用云云，亦非足取。是以系爭土地上兩座配水池並未按目的事業主管機關核定
    規劃使用，已不符合土地稅法第十八條第一項第五款規定。(四)、系爭土地依一般
    稅率計算八十七年度地價稅應補徵六八○、九四○元，上訴人並不爭執，應認計
    算並無錯誤。(五)、從而被上訴人按一般稅率補徵八十七年度地價稅六八○、九四
    ○元，並無不合。一再訴願決定遞予維持，亦無不合。因而為上訴人敗訴之判決
    。
四、本院核原判決依上開規定及說明，固非無見，然依上訴人上訴時提出之經濟部水
    利處九十年九月十三日經（九○）水利源字第○九○一五○○七五六號函說明二
    ：明載「貴公司所屬第一區管理處於七十一年間興建之二座五千噸配水池（座落
    基隆市○○區○○段一二九九地號土地），經查閱該處八十九年及九十年度動員
    計畫、正榮街加壓站供水配置圖、八十六年至九十年新山給水廠使用配水池一覽
    表、八十六年至八十九年淨水及蓄水設備報表及配水池使用紀錄等資料顯示『該
    二配水池及土地至今仍係依規劃直接供自來水事業使用，應符合工業用地特別稅
    率課徵之規定。」，另依被上訴人之上級機關內政部長會同財政部長於八十三年
    七月二十日以台（八三）內地字第八三八五九○一一號及台財稅第000000
    000號會銜致行政院函說明二、亦明載「台灣省政府建議修正有關法規，給予
    自來水事業用地地價稅全免或按基本稅率課徵，俾利自來水事業之發展一案，經
    財政部會商內政部及省（市）政府財政廳（局）研議，認為依自來水法第一條規
    定，自來水事業係「以供應充裕而合於衛生之用水，改善國民生活環境，促進工
    商業發達」為目的，具有執行政府政策及兼具社會性任務之基本責任，且其土地
    較無變賣炒作牟利之可能性』，其所有『供該事業直接使用之土地』，擬請准依
    土地稅法第十八條第一項第五款及平地地權條例第二十一條第一項第五款規定按
    千分之十計徵地價稅，．．．」，足證系爭土地是否得適用優惠稅率係以系爭土
    地是否「供該事業直接使用之土地」為斷，而系爭土地上兩座配水池是否係「自
    動進水」「自動調節供水」等情形是否為「供該事業直接使用之土地」之概念是
    否完全相同，本滋疑義，僅須函文向系爭土地之目的事業主管機關查明，即可平
    息兩造之爭執，乃原審未此之舉，逕行採行被上訴人單方片面之主張，而為上訴
    人不利之判決，難謂無率斷有待審酌之處，上訴人據以指摘原判決違誤不當，尚
    非無據，原判決既有可議，原判決應予廢棄。並發回台北高等行政法院詳為調查
    ，另為合法之裁判，以昭折服。
據上論結，本件上訴為有理由，爰依行政訴訟法第二百五十六條第一項、第二百五十
九條第一項第三款，判決如主文。
中　　華　　民　　國　　九十一　　　年　　　八　　　　月　　　八　　　　日
                    最 高 行 政 法 院  第 二 庭
                                審 判 長 法  官　　　陳　石　獅
                                         法  官      劉  鑫　楨
                                         法  官　　　彭　鳳　至
                                         法  官　　　高　啟　燦
                                         法  官　　　黃　合　文
右  正  本  證  明  與  原  本  無  異
　　　　　　　　　　　　　　　　　　　　 法院書記官　張　雅　琴
中　　華　　民　　國　　九十一　　　年　　　八　　　　月　　　十二　　　日
